臺灣板橋地方法院刑事判決　　　　　　　　　　　　九十二年度訴字第一九０七號
　　公　訴　人　臺灣板橋地方法院檢察署檢察官
　　被　　　告　乙○○
右列被告因違反毒品危害防制條例案件，經檢察官提起公訴（九十二年度毒偵字第二
○七二號），本院判決如左：
    主  文
乙○○無罪。
    理  由
一、公訴意旨略以被告乙○○於民國九十二年六月間某日，在不詳地點，分別施用第
    一、二級毒品海洛因、安非他命各乙次，為警於九十二年六月十七日十八時三十
    分許，在臺北縣三峽鎮○○路四七三巷三十三弄六號住處查獲，且扣得第二級毒
    品安非他命乙小包（毛重零點一公克）等情，因認被告乙○○涉犯毒品危害防制
    條例第十條第一項、第二項之施用第一級毒品罪嫌及施用第二級毒品罪嫌。
二、按犯罪事實應依證據認定之，無證據不得推定其犯罪事實；又不能證明被告犯罪
    者，應諭知無罪之判決，刑事訴訟法第一百五十四條第二項、第三百零一條第一
    項分別定有明文。又被告之自白，非出於強暴、脅迫、利誘、詐欺、疲勞訊問、
    違法羈押或其他不正之方法，且與事實相符者，得為證據；且被告或共犯之自白
    ，不得作為有罪判決之唯一證據，仍應調查其他必要之證據，以察其是否與事實
    相符，刑事訴訟法第一百五十六條第一項、第二項亦規定甚明。再者犯罪事實之
    認定，應憑真實之證據，倘證據是否真實尚欠明確，自難以擬制推測之方法，為
    其判斷之基礎；而認定犯罪事實之證據係指足以認定被告確有犯罪行為之積極證
    據而言，該項證據自須適合於被告犯罪事實之認定，始得採為斷罪資料，最高法
    院亦著有五十三年著有臺上字第六五六號、二十九年上字第三一０五號判例可循
    。且刑事訴訟上證明之資料，無論其為直接或間接證據，均須達於通常一般之人
    均不致有所懷疑，而得確信其為真實之程度，始得據為有罪之認定，若其關於被
    告是否犯罪之證明未能達此程度，而有合理懷疑之存在，致使無從形成有罪之確
    信，根據「罪證有疑，利於被告」之證據法則，即不得遽為不利被告之認定，亦
    有最高法院七十六年度臺上字第四九八六號判例可稽。
三、公訴人認被告乙○○涉犯右開施用第一級毒品罪嫌及施用第二級毒品罪嫌，無非
    係其偵查中自白上開犯行，且經警扣得第二級毒品安非他命零點一公克可佐，另
    經同案被告甲○○於警詢中陳稱扣案之毒品安非他命為被告乙○○所有，並有不
　　起訴處分書及刑案資料查註紀錄表在卷可參，堪認被告之自白與事實相符等，為
    其論據。訊之被告乙○○堅詞否認有何施用毒品犯行，辯以偵查中係因頭痛頭腦
    不清楚，乃自承有施用毒品之情形，然事實上自八十九年間強制戒治期滿出所後
    即未再施用毒品，而扣案安非他命固係在伊與甲○○同居之臺北縣三峽鎮○○路
    四七三巷三十三弄六號房屋內起獲，然並非伊所有或供施用之物，亦不知係屬何
    人所有等語。
四、經查：
  (一)被訴施用第一級毒品海洛因部分：
        查被告乙○○固於偵查中檢察官訊問時，自承前次強制戒治出所後，有於九
    十二年六月某日在臺北縣三峽鎮不詳地點施用第一級毒品海洛因等語（參偵查卷
    第二十頁背面）。然其遭查獲後經警採集尿液檢驗結果，呈鴉片類陰性反應，此
    有臺灣檢驗科技股份有限公司出具之濫用藥物尿液檢驗報告及臺北縣政府警察局
    查獲毒品危害防制條例案姓名對照表各乙份存卷可據，已無法由尿液檢驗結果佐
    證其有施用第一級毒品海洛因之事實。且本案並未扣獲任何第一級毒品海洛因或
    施用工具，有卷附扣押物品目錄表足憑，遍閱卷證資料亦無任何其他關於被告施
    用第一級毒品海洛因之事證。是以就公訴人所指被告施用第一級毒品犯嫌部分，
    顯僅有被告偵查中自白之唯一證據而已，在別無其他任何輔助證據可供查考被告
    此項自白是否確與事實相符之情形下，依前開之說明，即不得僅憑被告自白即遽
    為認定其有施用第一級毒品之犯行。從而公訴人所指被告施用第一級毒品犯罪，
    實尚屬未能證明，此部分本院依法應為其無罪之諭知。
  (二)被訴施用第二級毒品安非他命部分：
    1.查被告乙○○固於偵查中檢察官訊問時，自承前次強制戒治出所後，有於九十
      二年六月某日在臺北縣三峽鎮不詳地點施用第二級毒品安非他命等語（參偵查
      卷第二十頁背面）。然其先前於警詢時及之後於本院審理中，均否認有施用第
      二級毒品安非他命之犯行，並以前開情詞置辯（參偵查卷第四頁、第五頁及本
      院準備程序筆錄與審判筆錄）。是以其就此部分供述既有前後不一而不相符合
      之情形，其上開偵查中之自白是否確與事實相符，即非毫無可疑，自應詳予查
      證以資究明。
    2.又本院於九十二年十月九日及二十日對被告進行準備程序時，發覺被告陳述有
      內容前後反覆之情形，對本院發問之理解及回答之表達上似有異於一般之人，
      為明瞭其偵查中自白時之精神狀況，乃依職權囑託臺北市立療養院鑑定其精神
      狀況。該院經鑑定後，綜合被告過去生活史、身體檢查、精神狀態檢查與心理
      評估結果，認其係「安非他命依賴」者，並有「鴉片類物質濫用」、「酒精濫
      用」、「吸入劑濫用（即吸食強力膠）」行為，且亦可能有「鎮靜安眠藥物濫
      用」行為，以其濫用精神作用物質種類之多、物質濫用行為持續時間之長，罕
      有可能不曾出現過任何「精神障礙」，至於所導致「精神障礙」之性質、嚴重
      程度、持續時間等細節，則與被告當時所使用精神作用物質之種類、數量、持
      續時間等因素有關。然臨床上雖幾可斷言被告必曾出現「精神障礙」，惟目前
      並無被告過往主動尋求或強制接受精神科診療之客觀資料，是以無法判斷其於
      某一特定時間點（包括本案行為當時）之精神狀態；而被告目前仍有物質濫用
      行為（例如其於該院實施精神鑑定前數小時吸食強力膠，乃由甲○○租用私人
      救護車載送至臺北市立療養院實施鑑定），故仍可能因此導致「精神障礙」，
      影響其受詢問時理解被詢內容以及為正確、完整回答之能力，惟如能預防其於
      受訊問前相當時間（如一至數日）中出現物質濫用行為，則目前並無理由認為
      其受詢問時無法充分理解被詢內容或無法為正確、完整之回答（以上均參臺北
      市立療養院九十三年三月三十一日北市療成字第○九三三○二三五五○○號函
      附該院九十三年三月三十日精神鑑定報告書）。查被告上開偵查中自白係於於
      九十二年六月十七日為警查獲逮捕後，於次日即同年月十八日移送臺灣板橋地
      方法院檢察署訊問時所為陳述，在此之前被告係與證人甲○○同居於查獲地點
      ，並無在監或其他因執行保安處分而自由受實質拘束之情形，此有臺灣高等法
      院被告全國前案紀錄表在卷足稽，是以尚無法排除上開偵查中自白前被告因長
      期或大量飲酒、吸食強力膠、服用鎮靜安眠藥物之物質濫用行為而出現精神障
      礙，影響其受詢問時理解被詢內容以及為正確、完整回答能力之可能性。則其
      上開自白既無法確認係在精神狀況正常之情形下所為，所述是否確與事實相符
      尤非無疑。
    3.再者警於查獲之時，固自被告居住之臺北縣三峽鎮○○路四七三巷三十三弄六
      號房屋內起出第二級毒品安非他命乙小包（毛重零點一公克），然被告始終否
      認該等安非他命為其所有，且該房屋係被告與甲○○共同居住之處，並非被告
      一人單獨居住之處，此亦經被告及證人甲○○供陳一致在卷，則該扣案之安非
      他命是否即屬被告所有，已難得其確信。而證人甲○○固曾於警詢中陳稱查獲
      之安非他命係被告所有云云，惟於本院證稱其事實上並不知該等安非他命為何
      人所有，警詢中係因警察要求其說係被告所有，方為上開不利被告之陳述等語
      ，則其此項於警詢中所為不利被告供述是否屬實，已難遽行認定。再細察證人
      甲○○警詢中之供述，其經警詢問扣案安非他命係何人所有之時，原係答稱不
      知何人所有等語，然經警表示被告己指稱該安非他命係甲○○所有後，證人甲
      ○○即答稱非其所有，係被告亂說等語；嗣警再追問：「你向警方辯稱安非他
      命不是你所有，是否有可能乙○○所有？」，證人甲○○方為供稱：「是乙○
      ○所有的。」（以上均參九十二年度毒偵字第二○七一號偵查卷第四頁背面及
      第五頁）。由上開證人甲○○於警詢中就扣案安非他命之歸屬所為全部供述觀
      之，可知其原即明白陳稱不知該安非他命係何人所有等語，係經警提示被告所
      為扣案安非他命係甲○○所有之供述，並進一步詢問有無可能係被告所有後，
      證人甲○○方改變供述指稱該安非他命為被告所有云云。姑不論警察以上述誘
      導方式而為詢問已非適當，由證人甲○○前開警詢中就扣案安非他命係何人所
      有乙節所為之供述前後並非一致之情形觀之，已難認其不利被告之供述確與事
      實相符。是徒憑證人甲○○上開警詢中不利被告之供述，尚不足以認定扣案安
      非他命為被告所有或供其施用之物。從而本件雖有第二級毒品安非他命扣案，
      然既無法證明與被告有關，即不適合為公訴人所指被告施用第二級毒品犯嫌之
      證據，而不得採為斷罪之資料。
    4.另被告在本院審理時雖曾稱扣案安非他命係其所有云云（參本院審判筆錄第五
      頁），然此與其先前警詢及本院準備程序中所為否認之供述完全相左，經本院
      就此不符之處再次詢問，被告始稱扣案安非他命非伊所有，亦不知為何人所有
      ，適才係為讓本院比較好判方稱為伊所有等語（參本院審判筆錄第六頁、第七
      頁）。查本院於九十三年四月三十日進行審理程序前，被告已於九十三年二月
      十八日因另案入監執行，經本院提訊到院進行審理，此有卷附臺灣高等法院被
      告全國前案紀錄表可按，而被告在監期間當無物質濫用之可能性，是以其在本
      院審理時，足認並無因物質濫用導致精神障礙，應可充分理解被詢內容並為正
      確、完整之回答，參酌本院於審理時觀察被告精神狀況良好，對本院發問之理
      解及回答之表達上無異於一般之人，與其先前於準備程序中受訊時之情形顯然
      有別，堪認被告在審理中所為供述係於精神狀況正常、對問題內容充分理解之
      情形下而出於其本意所為之。而被告在精神狀況正常之情形下，於本院審理中
      對扣案安非他命是否為其所有乙節雖有前後不同之陳述，然人有避險本能，被
      告於先前已一再否認之情形下，突承認持有扣案安非他命而為不利自己之供述
      ，已與常情有違，所為承認之供述是否屬實，已難得其確信；且由被告上開回
      答過程，其對何以在審理中先稱扣案安非他命為其所有之原因能為清楚說明，
      核亦與一般施用毒品者於案件起訴後希望儘速審判確定之心態相同，則其既已
      先為承認之陳述，衡情茍非扣案安非他命確不屬其所有，當無於嗣後再事否認
      而妨礙其希望儘速審結之主觀期待之理。本院綜合上述考量，認被告於審理中
      原所為承認安非他命為其所有之供述，實係基於冀求本案儘速審結之心態所為
      ，難認確與事實相符，而應以其先前及最後確認之否認辯詞較可採信，則扣案
      安非他命仍無法證明與被告有關，而不適合為公訴人所指被告施用第二級毒品
      犯嫌之證據。
    5.此外，被告遭查獲後經警採集尿液檢驗結果，呈安非他命類陰性反應，此有臺
      灣檢驗科技股份有限公司出具之濫用藥物尿液檢驗報告及臺北縣政府警察局查
      獲毒品危害防制條例案姓名對照表各乙份存卷可據，亦無法由尿液檢驗結果佐
      證其有施用第二級毒品安非他命之事實。綜上所述，被告固於偵查中檢察官訊
      問時自白施用第二級毒品安非他命犯行，然其先前於警詢時及之後於本院審理
      中，均否認有施用第二級毒品安非他命之犯行，此部分供述前後不一，則其上
      開偵查中之自白是否確與事實相符，即非毫無可疑，且亦無法排除上開偵查中
      自白前被告因長期或大量飲酒、吸食強力膠、服用鎮靜安眠藥物之物質濫用行
      為而出現精神障礙，影響其受詢問時理解被詢內容以及為正確、完整回答能力
      之可能性，則所為自白是否確與事實相符尤非無疑。再者扣案安非他命是否確
      屬被告所有，由起獲地點臺北縣三峽鎮○○路四七三巷三十三弄六號房屋之使
      用情形及證人甲○○於警詢、偵查及本院審理時所為全部供述，均不足以遽行
      認定；而被告於審理中原所為承認安非他命為其所有之供述，實係基於冀求本
      案儘速審結之心態所為，亦難認確與事實相符，而應以其最後確認之否認辯詞
      較可採信，則扣案安非他命仍無法證明與被告有關，而不適合為公訴人所指被
      告施用第二級毒品犯嫌之證據。是以本件被告自白既尚不足確認與事實相符，
      扣案安非他命亦因無法證明與被告有關而不得資為不利被告之證據，復無其他
      事證可為被告上開自白之佐證，依前開之說明，即不得僅憑被告自白即遽為認
      定其施用第二級毒品之犯行。從而公訴人所指被告施用第二級毒品犯罪，尚屬
      未能證明，此部分本院依法亦應為其無罪之諭知。
據上論斷，應依刑事訴訟法第三百零一條第一項前段，判決如主文。
本件經檢察官丙○○到庭執行職務。
中　　　華　　　民　　　國　　九十三　　年　　　五　　　月　　 十四 　　日
                              臺灣板橋地方法院刑事第五庭
                                  審判長法  官  林  春  長
                                        法  官  崔  玲  琦
                                        法  官  楊  博  欽
右正本證明與原本無異
如不服本判決應於送達後十日內向本院提出上訴狀
                                  書記官  曾美滋
中　　　華　　　民　　　國　　九十三　　年　　　五　　　月　　 十四 　　日
